臺灣臺南地方法院刑事判決　　　　　　　94年度訴字第1169號
聲　請　人　臺灣臺南地方法院檢察署檢察官
被　　　告　丙○○
上列被告因偽造文書案件，經檢察官聲請簡易判決處刑（聲請案
號九十四年度偵字第四五二九號），本院認不宜簡易判決處刑，
改依通常程序審理，判決如下：
    主  文
丙○○無罪。
    理  由
一、公訴意旨略以：丙○○係第二屆臺南市○○路「新沙卡里巴
    臨時商場管理委員會」總幹事，因認為臺南市政府不應要求
    該商場商戶繳交租金，乃於九十三年八月二十六日持其擬就
    並經打字，署名「陳情聲明人海安路臨時綜合商場，主任委
    員丁○○、總幹事丙○○暨全體五五七商戶一同」之「九十
    三年八月二十七日致臺南地方法院翁院長慶珍陳情聲明書」
    ，要求當時之主任委員丁○○蓋章，丁○○因不贊同以抗議
    、陳情之方式處理，而拒絕在該聲明書「主任委員丁○○」
    下蓋章。丙○○明知丁○○不同意在該該陳情聲明書陳情聲
    明人下列名，仍基於概括之犯意，先於翌日上午九時許率眾
    至臺灣臺南地方法院陳情抗議，並散發行使該偽造丁○○名
    義之陳情書。繼又未經丁○○同意具名，而擬就署名為「陳
    情人：新沙卡里巴臨時綜合商場管理委員會，主任委員丁○
    ○，總幹事丙○○」之「九十三年九月六日致臺南市議會議
    員諸公陳情書」，於九十三年九月六日率眾至臺南市議會陳
    情抗議時，散發行使該偽造丁○○名義之陳情書，均足生損
    害於丁○○。因認被告所為，係犯刑法第二百十六條、二百
    十條之行使偽造私文書罪嫌。
二、被告則以：
(一)、該聲請書製作完成後，曾經告訴人過目，當時告訴人業已同
    意，因未帶印章，致未在該聲請上蓋章。
(二)、先前「新沙卡里巴臨時商場管理委員會」公文主任委員均無
    需蓋章，只有總幹事蓋章而已。
(三)、總幹事職務為義務、無給職，所以沒有必要去偽造文書。
(四)、當初製作這些文件的費用要由商場支付，如果告訴人不同意
    的話，事後為何同意請款？且陳情時，有以市內電話召集
　　會員前往，事後電話費用亦由管委會支付，而電話費也要經
　  過主任委員丁○○核准，才能請款，足證告訴人事前已經同
    意。
(五)、抗議之時，管理委員會的幹部甚至副主任委員都有來參加，
    表示丁○○知情，也沒有反對，亦證告訴人同意陳情。
三、按犯罪事實應依證據認定之，無證據不得認定犯罪事實；又
    被告之犯罪不能證明者，應諭知無罪之判決，刑事訴訟法第
    一百五十四條第二項、第三百零一條第一項分別定有明文。
    公訴意旨認被告涉有行使偽造文書之罪，無非係以被告坦承
    製發上開二紙陳情書；被告未經同意散發有告訴人丁○○名
    義之上開陳情書，業經丁○○警詢、偵查中之結證在卷。又
    支出憑證內載抗議白布聯費用係於九十三年八月十一日支出
    ，當時丁○○尚未接任主任委員，被告所辯抗議布聯及上開
    陳情書打字費用經丁○○同意支付，可證明丁○○同意製作
    上開陳情書云云，不足採信。此外復有上開陳情聲明書、陳
    情書影本各一紙、海安路臨時綜合商場第二屆、第三屆新舊
    任委員交接會議紀錄、該會現金支出憑證影本各一紙，在卷
    可稽，為其主要論據。然查：
(一)、被告就於九十三年八月二十七日上午九時許率眾至臺灣臺南
    地方法院陳情抗議及於同年九月六日率眾至臺南市議會陳情
    抗議時，分別散發行使其於同年八月二十六日親自擬就並經
    打字，署名「陳情聲明人海安路臨時綜合商場，主任委員丁
    ○○、總幹事丙○○暨全體五五七商戶一同」之「九十三年
    八月二十七日致臺南地方法院翁院長慶珍陳情聲明書」及「
    陳情人：新沙卡里巴臨時綜合商場管理委員會，主任委員丁
    ○○，總幹事丙○○」之「九十三年九月六日致臺南市議會
    議員諸公陳情書」，而該兩份陳情書均有經打字載明「主任
    委員丁○○」仍無丁○○蓋章一節，坦白承認，並有該兩份
    陳情書在卷可查，足堪認為真實。
(二)、被告於製作完成該兩份陳情書後未散佈前，固曾經持之請求
    告訴人同意並蓋章，然經告訴人丁○○以聚眾抗議，手段太
    過激烈為由，而拒絕蓋章等情，已經丁○○於偵查中結證在
    卷。被告雖以丁○○當時確有同意，因未隨身攜帶印章，致
    未能立即於兩份陳情書蓋章，今乃事後反悔並矢口否認云云
    資為抗辯。然查丁○○縱一時未攜帶印章，則其立即前往放
    置印章處取用印章，或直接於文件上簽名，並無何困難或不
    便可言，今兩份陳情書上既未見告訴人丁○○蓋章或簽名，
    ，而被告就此告訴人丁○○事前同意一節，復未舉任何事證
    以供本院查明，顯係卸責之詞，尚難憑採。
(三)、上開兩份陳情書打字費用支出之時點，係被告於九十三年八
    月二十七日方以總幹事名義向委員會會計請款，並經會計製
    作日報表過幾天後，再呈告訴人丁○○蓋章同意核撥，已據
    證人即會計甲○○到證稱屬實，並提出免用發票一紙在卷供
    參，足證被告製發上開兩份陳情書時，告訴人丁○○尚未知
    悉、同意。又告訴人丁○○雖於審理時就上開打字費用及「
    新沙卡里巴臨時商場管理委員會」於陳情抗議前，曾以委員
    會之電話邀集各會員當日參與陳情抗議之電話費用，事後均
    經其同意支出一節，並不否認，然證稱係因念及被告所為係
    為整個商場會員之利益，其身為主任委員個人雖不認同被告
    之行為，然仍同意支出等語在卷，從而告訴人丁○○縱於事
    後同意支出打字費用及電話費用，尚不足據為告訴人丁○○
    事前確已同意以其名義製發陳情書，被告此點所辯，亦無可
    採。
(四)、另證人戊○○即丁○○之前任「新沙卡里巴臨時商場管理委
    員會」主任委員，到庭結證稱，以管理委員會名義發佈之公
    文，均應經其蓋章等語在卷。告訴人丁○○亦證稱如經其同
    意需以其主任委員名義發文，伊均會在發文上蓋章，並提出
    其上蓋有其印章之通知書數紙，甚或同性質於九十三年十月
    二十八日發文予台南市政府之陳情書一紙，在卷供憑。故被
    告辯稱先前「新沙卡里巴臨時商場管理委員會」公文主任委
    員均無需蓋章，只有總幹事蓋章云云，不可採信。且退步言
    之，縱如被告所言，先前之主任委員慣例上均未於發文上蓋
    章，仍難遽認告訴人丁○○即因循舊章，就任主任委員後同
    意被告未經其同意即以其名義製發陳情書。
(五)、本案係因告訴人丁○○與被告二人就為爭取新沙卡里巴臨時
    商場會員權益之方法，存有不同看法，而非告訴人與被告間
    有何財產上之紛爭，故與抗議之時，管理委員會的幹部、副
    主任委員是否參加、丁○○是否知情有否加以反對、被告之
    職務是否義務均無關連，從而被告自有可能未經告訴人丁○
    ○同意即隨意製發上開兩份陳情書。基此，被告抗辯其身為
    總幹事為義務、無給職或委員會人員亦參加抗議云云，無足
    據為被告有利之認定
(六)、綜上所述，被告未經告訴人丁○○同意即以其名義製上開兩
    份陳情書似堪認定。
(七)、然按刑法第二百十條偽造私文書罪成立之主旨，在於保護私
    文書真實之效用，故偽造私文書者，不僅作成文書之名義人
    須出於虛構或假冒，即文書之內容，亦必出於虛構方足當之
    （最高法院八十三年度台上字第四八九三號判決參照）。經
    查觀諸本案系爭之兩份陳情書，其內容乃在就新沙卡里巴臨
    時商場之會員與台南市政府間就沙卡里巴臨時商場用地之租
    金爭議，向本院及台南市議會陳情，其所述內容均與實情相
    符，業據證人戊○○證稱在卷，並為告訴人丁○○所是認，
    並有卷附報紙在卷可參，足證其內容並無不實之處，而與偽
    造私文書之構成要件不符。參諸首段說明，難認該兩份陳情
    書係屬偽造之私文書，從而被告持之以行使，實難認構成行
    使偽造私文書之犯行，而無從以該罪相繩。
(八)、再按刑法二百十七條第一項所規定之「署押」，係指在紙張
    或物體上簽署姓名，或其他符號，其作用在表示其承認所簽
    署之文書效力，與印文之使用，具有同一之作用。而所謂偽
    造署押，乃指未經本人簽名署押而擅自偽造其人之署押者而
    言，若僅假藉他人名義撰寫文稿，並無偽造他人署押之行為
    ，縱令他人姓名權受有損害，要與偽造署押罪無涉（參最高
    法院七十一年度台上字第二二九三號、八十二年度台上字第
    六三五四號）。查上開兩份陳情書上被告所偽造之「主任委
    員丁○○」名義，並非他人仿告訴人丁○○簽名其上，亦非
    以偽造之印章蓋於其上，而係經打字直接打就後加以影印，
    故他人一望即知告訴人丁○○實未在該陳情書上親自簽署名
    ，故如此能否令他人誤解告訴人丁○○已承認該文書之效力
    ，進而以其名義所製發，似非無疑，故該「主任委員丁○○
    」名義，與刑法二百十七條第一項所規定之「署押」尚屬有
    間。再者兩份陳情書其主要係在向本院及台南市議會陳情，
    其內容實無任何權利義務變動之記載或證明，與偽造文書罪
    其保護法益係在保障文書之公共信用（參最高法院二十一年
    度上字第二六六八號判例）無涉，故該兩份陳情書性質上要
    屬文宣、文稿一種，從而被告縱未經被告同意在兩份陳情書
    打上其「主任委員丁○○」名義，而可能使其姓名權受有損
    益，參諸上揭說明，仍與偽造署押罪無涉。
四、綜上依公訴人所指出之證明方法及所憑之證據資料，本院調
    查證據結果，被告雖未經告訴人同意，即在系爭兩份陳情書
    上打上告訴人丁○○之名義，惟因該兩份陳情書之內容並無
    虛偽，另所打上之「主任委員丁○○」名義難認為署押及僅
    屬假藉他人名義撰寫文稿，與偽造署押罪構成要件不符，而
    不構成偽造署押、行使偽造私文書等罪，揆諸首揭條文意旨
    ，既不能證明被告犯罪，自應為被告無罪判決之諭知。
據上論斷，應依刑事訴訟法第四百五十二條、第三百零一條第一
項，判決如主文。
本案經檢察官乙○○到庭執行職務。
中　　華　　民　　國　　94　　年　　11　　月　　9　　日
　　　　　　　　　刑事第五庭    審判長法　官　鄧希賢
                                      法  官  包梅真
                                      法  官  張銘晃
以上正本證明與原本無異。
如不服本判決，應於判決送達後10日內，向本院提出上訴狀。
      　　　　　　　　　　　　　　　　書記官　張宜柔
中　　華　　民　　國　　94　　年　　11　　月　　9  　日
